臺灣臺中地方法院民事判決　　　　　　　95年度訴字第3363號
原告即反訴被告　乙○○○
訴訟代理人　　　莊崇意律師
被告即反訴原告　丙○○
訴訟代理人　　　張慶達律師
訴訟代理人　　　甲○○
上列當事人間請求清償借款事件，本院於民國96年11月26日言詞
辯論終結，判決如下：
    主      文
被告應給付原告新臺幣壹佰肆拾貳萬貳仟捌佰伍拾壹元，及其中
新臺幣壹佰萬陸仟元自民國95年10月24日起至清償日止按週年利
率百分之二十計算之利息。
原告其餘之訴駁回。
訴訟費用由被告負擔百分之五十，餘由原告負擔。
本判決第一項及命被告負擔訴訟費用部分，於原告以新臺幣肆拾
捌萬元為被告供擔保後，得假執行。但被告以新臺幣壹佰肆拾貳
萬貳仟捌佰伍拾壹元為原告預供擔保，得免為假執行。
原告其餘假執行之聲請駁回。
反訴原告之訴及其假執行之聲請均駁回。
反訴訴訟費用，由反訴原告負擔。
    事實及理由
I、本訴部分：
壹、兩造爭執要旨：
  一、原告主張：
    (一)被告借款經過如下：
      1.被告自民國（下同）85年5月20日起向原告借款，約定
        利息按民間利一角即年息百分之三十六計算。先由原告
        匯款新臺幣（下同）206,000元交付。嗣於85年5月31日
        被告再親自前來原告住所向原告收取現金借款40萬元。
        其中206,000元部分約定85年6月20日償還，40萬元部分
        約定85年8月31日償還，因而被告加算利息後簽立面額
        各206,000元及40萬元之支票交付給原告。
      2.被告又於85年6月6日向原告借款40萬元，預定85年11月
        6日償還，加算5個月利息6萬元，開立支票46萬元，並
        出立借據載明借款100萬元及擔保本票40萬元及60萬元
        交付原告（此期間實際借貸本金已1,006,000元，但因
        已有包含利息之支票及擔保本票，因而借據僅寫100萬
        元），後來因被告無力按期清償，要求不要提示支票，
        原告基於情誼未予提示。迄至85年11月5日，原告又依
        被告要求再匯款20萬元借與被告，約定85年11月30 日
        清償，此期間借款本金已達1,206,000元。
      3.被告於85年11月20日自梨山下山至原告住處會算協議。
        因被告有意續借，但原告在當時從未收取被告任何利息
        ，然而除了85年11月5日之匯款應至85年11月30日屆期
        之外，其餘均已屆期，因而雙方先行會算至85年11月30
        日之全部本息合計1,402,000元。
      4.承上，被告於85年11月30日清償本息僅須給付1,402,00
        0元，然而被告希望能夠續借，但原告迄未收取任何本
        息，原告因而要求利息先付。被告亦同意，但無法提供
        現金，乃以開立支票並以簡易交付方式轉為本金。並將
        算至85年11月30日之本息彙整開立發票日86年7月31日
        、86年10月30日面額各50萬元、86年2月28日面額40萬
        元支票交付原告，核算利息共321,000元。依當時雙方
        協議應先給付，但30萬元部分，被告要求86年3月31日
        給付，而依簡易交付轉為本金，因此加算4個月利息36,
        000元，並開立86年3月31日支票面額30萬元及加計總額
        尾數2,000元，及利息尾數21,000元及前述36,000元，
        另開59,000元支票一紙，原告並於85年11月20日送請代
        收。
      5.惟被告於85年11月20日開立5張支票中僅59,000元部分
        兌現，預期86年2月28日兌現之50萬元部分又無法兌現
        ，乃又於86年3月3日下山與原告協商換票展延至86年6
        月28日為償還期。本日同時交付48,000元現金，由原告
        收受做為展延4個月之利息。由於被告一再失信，被告
        乃依原告要求另立借據一紙交付原告，並確認本金總額
        為170萬元，此份借據除作為借貸憑證外，並有會算後
        之協議及契約性質，被告依借貸關係及契約履行義務，
        均有依借據履行給付之義務。
      6.被告自86年3月3日會算協議出立借據之後迄至87年9月2
        日止，從未給付原告任何金錢，但前述交付原告之支票
        ，除59,000元部分外，均屆期不獲兌現，迄至87年9月3
        日被告下山與原告協議會算自原已屆期日起至87年8月
        31日之利息核計共66萬元，當面交付原告發票日均為87
        年9月1日之本票面額各30萬元2張、66,000元1張作為給
        付利息之擔保本票，並結清附表原訂86年3月31日屆期
        之30萬元。此期間本金餘額140萬元，利息即前述擔保
        本票所載66萬元。
      7.被告87年11月20日交付發票日87年12月31日之客票面額
        15萬元予原告，欲取回面額50萬元之支票，因而雙方會
        算自87年9月1日起至87年12月31日止4個月利息6萬元，
        而此15萬元兩造同意先自本金扣除，即（500,000-150,
        000+60,000=410,000），被告另行開立面額41萬元之本
        票給原告，因而本金再扣15萬元尚餘125萬元。而利息
        部分，則除前項所載66萬元及本項所載6萬元之外，尚
        有50萬元部分自87年9月1日起算迄今，40萬元部分自87
        年9月1日起算迄今，35萬元自88年1月1日迄今之利息。
        尚未核算部分，原告同意依年息百分之二十計算利息。
        經核算迄至95年12月1日止，被告尚欠利息為2,139,166
        元。因被告自88年2月21日至92年2月7日共給付原告55
        萬元部分，原告主張依先屆期之利息先扣抵之原則，扣
        抵第6項所載之66萬元部分，因而該部分尚餘11萬元，
        不能扣抵本金或其他部分利息。而被告近期曾為清償提
        存，充其量應亦僅能從利息部分先扣抵，因而迄至95年
        12月1日之利息尚餘1,586,166元即（2,139,166-553,00
        0=1,586,166）。而迄至95年12月1日，被告尚欠本息總
        計為2,836,166元（本金1,250,000+迄今利息2,139,166
        -553,000=2,836,166），原告自得依借貸關係及契約履
        行請求權，請求被告如數給付。其中本金125萬元部分
        ，並得自95年12月2日起算至清償日止按年息百分之二
        十計算之利息。
    (二)關於本院94年度訴字第556號民事判決，參照最高法院
        73年台上字第3292號判例謂：「民事訴訟法第400條第1
        項規定確定判決之既判力，惟於判決主文所判斷之訴訟
        標的始可發生，若訴訟標的以外之事項，縱令與為訴訟
        標的之法律關係有影響，因而於判決理由中對之有所判
        斷，除同條第2項所定情形外，尚不能因該判決已經確
        定而認定此項判斷有既判力。」雖然實務上有爭點效的
        適用，對造也提出最高法院73年度台上字第4062號判決
        及93年度台上字第1295號判決為參考，但對造所提兩份
        判決並未形成判例。且依該二份判決之要旨，可知要具
        備爭點效，仍須對此重要爭點所為判斷無顯然違背法令
        之情形，或當事人所提出之訴訟資料並無足以推翻原判
        斷之情形，否則在該案原告全部勝訴判決，無法對該案
        上訴，所為不利原告之爭點認定形同突襲性判決，亦影
        響憲法保障原告之訴訟權。而該案確有部分認定固然足
        為參考，但亦有部分認定顯然違背法令，不能認定具有
        爭點效。玆說明如後：
      1.借款貸與人之認定：原告主張具有爭點效之適用。因依
        該判決書第8頁記載丙○○設定抵押權予原告，而乙○
        ○○與莊欽安為夫妻同財共居，丙○○亦不否認系爭借
        款用來做為家庭小孩教育費用，則系爭借款究由夫或妻
        出面洽談或由夫或妻之名義為借款當事人，應均無礙兩
        造間系爭借款關係之存在，所為認定並無違背法令之處
        ，亦符實情。
      2.金錢借貸之數額部分：原告主張該判決之認定有違背法
        令之處，應無爭點效問題。因：
        (1)該判決第4頁列為不爭執事項部分至少即有1,006,000
          元，該判決第9頁卻仍僅認定借款本金100萬元，判決
          理由即有矛盾。
        (2)原告於95年4月12日答辯補充狀並檢附本院93年訴字
          第1147號判決及被告在該案93年11月4日之訊問筆錄
          ，說明被告亦自認是經兩造結算後始由被告於86年3
          月3日簽立借據予原告，載明被告向原告借用170萬元
          ，其中部分款項是因結算後應給付原告已屆期之本息
          ，依簡易交付方式轉為本金共170萬元，才開立借據
          給原告。然而該判決並未審酌原告所提出被告於93年
          11月4日之自認內容，應亦有違背法令之虞。
      3.有關兩造有約定利息及利率約定為年息36%部分：
          因兩造有約定利息該案列為不爭執事項，且該判決依
          兩造借貸往例，以及被告自認86年2月28日面額40萬
          元部分以86年6月30日為發票日之同面額換回，並加
          算4個月利息48,000元，以及被告委託張慶達律師之
          代函為憑，認定約定利率為年息36%，並無違背法令
          之處。
      4.該判決有關對造已償還之數額及計算本利之餘額部分，
        原告認為有違背法令之處，應無爭點效之適用。因：
        民法第323條規定：「清償人所提出之給付，應先充費
        用，次充利息，次充原本。」而該判決既認定兩造約
        定利率為年息36%，則在被告提起訴訟前已給付部分，
        自應先抵充利息。而且被告自88年6月7日起至92年2月
        7日，雖陸續給付合計1,107,000元，但即以被告不爭部
        分自借款日起算至其最後一筆（即92年2月7日）尚無爭
        議時，依約定利率36%計算即應有2,384,400元。計算方
        式：
        A、85.5.20～92.2.7（即80月）：206000×0.36÷12×
           80=494,400
        B、85.5.31～92.2.7（即80月）：400000×0.36÷12
           ×80=960,000
        C、85.6.6～92.2.7（即80月）：200000×0.36÷12×
           80=450,000
        D、85.11.5～92.2.7（即75月）：200000×0.36÷12
           ×75=450,000
        A+B+C+D=494,400+960,000+480,000+450,000=2,384,40
        0，則被告所付1,107,000元，亦尚不足抵充利息。該判
        決以被告45萬元部分做為清償本金，即有違背民法第32
        3條之規定。且既認定兩造有約定利率年息36%，竟遺漏
        借款日起至87年12月31日之利息計算。且原告雖同意改
        依年息20%計算利息，乃係自被告提起訴訟時起開始，
        被告已給付之利息自無請求返還之權，因而被告已給付
        1,107,000元，應係以年息20%計算方才合理。因而加算
        借款日起至87年12月31日止之利息，被告給付之部分尚
        不足抵充利息，自無抵充原本之理。故無論以本金170
        萬元計算或1,006,000元計算，對造尚欠原告本息都不
        只553,000元，可見該判決此部分認定並不正確。
    (三)本件訴訟如無爭點效之適用，則：
      1.夫妻一體，同財共居，被告夫妻自原告夫妻借貸款項用
        於其家庭子女教育費用之需，由被告提供土地設定抵押
        於原告，並出立借據支票予原告，雖然由原告之夫出面
        洽談或催討，但都基於夫妻日常生活之管理行為，以原
        告為抵押權人及貸與人名義人，被告數年來亦均未爭執
        ，則貸與人為原告乙○○○應屬正確。
      2.依被告不爭執部分有1,006,000元，並非僅100萬元，已
        如前述。而依原告起訴狀及附表所計算之內容，兩造有
        爭議的部分僅85年6月6日被告向原告借貸400,000元或
        200,000元？被告雖主張當日僅借20萬元，然而開立支
        票給原告85年11月6日之支票卻記載46萬元，支票雖為
        無因證券，但既然被告作為清償本息之工具，被告不爭
        執確因借款而開立支票交付原告，則非不可依支票面額
        以本息計算判斷其金額。兩造約定利率為年息36%，被
        告約定借5個月預定85年11月6日清償，則零頭6萬元即
        為5個月利息（400,000×0.36÷12×5＝60,000）。如
        被告85年6月6日僅借20萬元，怎可能出立46萬元之支票
        ？因此，被告實際從原告處拿取本金應有1,206,000元
        。然而如附表所示被告屢次都藉其無法償還本息而會算
        依簡易交付方式結算本息，再依新債務開立本票，並於
        86年3月3日正式開立借據載明借款170萬元。雙方結算
        本有契約行為之性質，被告自應依契約履行。且清償期
        屆滿結算本息，改依新債務確定債務金額，此與利息滾
        入原本之複利行為並不相同，應無不法，因而原告在前
        案以本金170萬元主張權利亦應受允許。由於時日較久
        ，原告又基於情誼未在票據時效內以票據行使權利，但
        依票據內容及如起訴狀附表所載之會算過程，被告尚欠
        原告如起訴狀所載之本息應無疑義。
      3.原告主張兩造約定利率確為年息36%，因依被告主張之
        往例，及其自認86年2月28日40萬元支票無法兌現才以
        86年6月28日同面額支票換回，而給付48,000元就是為
        給付此筆40萬元之4個月利息，計算年息確為36%，且對
        造委託張慶達律師代函亦為如此記述，可見約定利率為
        年息36%。
    (四)並聲明：(1)被告應給付原告2,836,166元，及其中125萬
        元自95年12月2日起至清償日止按週年利率百分之二十
        計算之利息；(2)願供擔保，請准宣告假執行。
  二、被告抗辯：
    (一)原告提起本件訴訟違反「爭點效理論」，應予駁回：按
        「確定判決之既判力，固以訴訟標的經表現於主文判斷
        之事項為限，判決理由並無既判力。但法院於判決理由
        中，就訴訟標的以外當事人主張之重要爭點，本於當事
        人辯論之結果，已為判斷時，其對此重要爭點所為之判
        斷，除有顯然違背法令之情形，或當事人已提出新訴訟
        資料，足以推翻原判斷之情形外，應解為在同一當事人
        就該重要爭點所提起之訴訟中，法院及當事人就該已經
        法院判斷之重要爭點法律關係，皆不得任作相反之判斷
        或主張，始符民事訴訟上之誠信原則。」（最高法院73
        年度台上字第4062號判決參照）。本件被告所欠原告抵
        押借款本金、利息若干之重要爭點及被告尚須清償原告
        55萬元及利息3,000元，業由本院94年度訴字第556號判
        決實體審認，自有拘束力，雖上述判決未將判決理由表
        現在主文上，惟稽諸上述實務通說，原告不能事後再行
        主張，以符訴訟程序誠信原則，可堪認定。
    (二)被告遵照本院94年度訴字第556號判決，已於95年10月
        23日向本院提存所以95年度存字第6672號辦理清償提存
        553,000元，如原告對提存所之處分不服，應於法定期
        間十日內提出異議，然原告就上述提存所之處分並未於
        法定期間十日內提出異議，基此，兩造間抵押之債之關
        係消滅。是以，本件原告重新起訴請求清償，顯無理由
        ，應予駁回。
    (三)退萬步言，如原告提起本件訴訟並不受本院94年度訴字
        第556號判決爭點理由之拘束，原告可重新翻計舊帳，
        則被告認其主張均非事實；且係單方面之計算，計算之
        基準毫無依據，被告否認原告提出之計算式，蓋：
      1.被告並未向原告借款：緣被告於85年間係向原告之配偶
        莊欽安陸續借得100萬元，並提供所有坐落台中市南區
        ○○○○段216之45、216之73地號土地及其上建物共同
        擔保。惟莊欽安取得抵押權設定相關文件後，竟以原告
        為抵押權人，於85年6月27日設定最高限額200萬元之抵
        押權登記。是以，系爭100萬元之借貸關係存於被告與
        莊欽安之間，為雙方所肯認，而後來被告清償借款，亦
        將金錢匯入莊欽安帳戶。從而，原告訴請被告給付借款
        ，洵屬當事人不適格，欠缺權利保護要件，應予駁回。
      2.如上述之借貸關係存在兩造之間，系爭借款本金為100
        萬元，並非原告所主張之1,402,000元或170萬元：
        (1)被告實係向莊欽安借得100萬元，並未向原告借款170
          萬元。原告雖提出170萬元借據，但被告實未收到170
          萬元，故原告自應就交付170萬元借款之事實負舉證
          責任，否則難認真實。
        (2)參81年5月28日被告向乙○○○借款所立之借據表明
          「茲收到新台幣100萬元整」；84年1月20日被告向莊
          阮素文借款所立之借據亦表明「……確實收到無誤，
          特立此據為證」，上開借據均載明「收到」，表示被
          告有收到借款。反觀本件170萬元借據，並無任何隻
          字片語提到被告有收到170萬之借款。是以，原告提
          出170萬元之借據，主張其已交付該170萬借款予被告
          ，顯屬無據。
        (3)再者，系爭借款本金為100萬元，為本院94年度訴字
          第556號判決及台灣高等法院台中分院94年度上易字
          第107號判決所確認，分別為被告所提呈附表債務編
          號A1：85年5月20日借款20萬元；B1：85年5月31日借
          款40萬元；C1：85年6月6日借款20萬元；D1：85年11
          月5日借款20萬元。是以，被告否認原告所呈附表編
          號3陳稱於85年6月6日向伊借得40萬元。
        (4)原告前主張「…這170萬元並沒有包括利息…」。然
          又於其自製之附表中說明編號11為利息款30萬元，而
          原告前提出用以佐證170萬元本金之票號0000000、發
          票日86年3月31日、面額30萬元支票，亦稱係支付利
          息云云，顯見原告前後陳述不一，其稱系爭借款本金
          為170萬元之說法不實。因之，原告屢以被告先前交
          付之票據做為證明本件借款本金交付證明，尚無足採
          。
        (5)原告將利息滾入本金再生利息：按「債權人除依前條
          限定之利息外，不得以折扣或其他方法巧取利益。」
          「利息不得滾入原本再生利息。」民法第206條及第
          207條前段定有明文。查原告所呈附表編號5、編號6
          、編號11、編號17均係將利息滾入原本再生利息，承
          上法文，顯係違法。且被告亦不同意上述之計算法。
          是以，原告自稱：「…但30萬元部分被告要求86年3
          月31日給付，而依簡易交付轉為本金。因此加計4個
          月之利息36,000元…」云云，並非事實。
        (6)被告否認曾與原告會算：原告自稱「被告於85年11月
          20 日自梨山下山至原告居處會算…，又於86年3月3
          日下山與原告協商…會算…，雙方87年9月3日結算…
          」，或「丙○○之要求自85.12.1起雙方合意以新債
          務重新起算」云云，以上係原告為合理化自算借款本
          息所杜撰之情節，全部不實。
        (7)莊欽安於借款前均先要求被告出具本票、支票及設定
          抵押權，俾先確保其將來要貸出之金錢，若錢已貸出
          ，被告未簽本、支票交其收執，豈非處於無保障之境
          ，可從被告分別於85年5月31日、85年6月6日已簽發
          面額分別為40萬元、60萬元，合計100元之本票，直
          至85年11月5日才電匯20萬元，湊足借款100萬元可知
          。且實務上貸與人於完成抵押權之設定或成立保證契
          約後始交付借貸金錢者比比皆是，被告尚未借到100
          萬元前，即於85年6月6日由莊欽安辦理抵押權設定及
          簽發本票交莊欽安收執，被告向莊欽安借100萬元所
          簽立之上開2紙本票，到期日分別為85年8月31日及85
          年11月6日，因被告未清償，莊欽安同意延期清償，
          並計算100萬元年息為59,000元，且同意要再借給被
          告70萬元，但被告需簽證明100萬元之支票，被告於
          是於85年11月20日簽發發票日86年2月28日、86年3月
          31日、86年7月31日、86年10月30日，面額分別為40
          萬元、30萬元、50萬元、50萬元，及發票日86年12月
          31日，面額59,000元等5紙支票予莊欽安，其中2張50
          萬元之支票係證明借款100萬元，另2紙30萬元及40萬
          元之支票，即預立之支票。
      3.兩造並未約定利率按年息百分之三十六計算：
        (1)系爭抵押權設定契約書雖記載利息、遲延利息依照各
          個債務契約所訂之利率計算，惟本件兩造並未另訂各
          個債務契約，致生糾紛。
        (2)參81年5月間被告向原告乙○○○借款，亦曾有未約
          定利息、遲延利息之情形。
        (3)92年2月18日張慶達律師函並未指稱本件系爭借款約
          定利率為年息36%。
        (4)每次借款利率約定並非一致。
        (5)「應付利息之債務，其利率未經約定，亦無法律可據
          者，週年利率為百分之五。」（參民法第203條）理
          由：
          原告前訴訟曾指36%之利率係兩造「心照不宣」之
            結果，惟所謂「心照不宣」不能解釋為兩造有意思
            合致。蓋按「沈默」係單純的不作為，與「默示」
            為一種積極為代表間接的意思表示並不同，沈默除
            因當事人約定可將其解釋為意思表示或因法律規定
            將沈默特別視為一定內容之表示外，單純沈默並不
            發生法律效果。故無論之前第一次、第二次借款時
            是否有約定利率，每次借款的條件均應分別視之，
            是以，原告既未表示借款利率為每月一萬元計息三
            百元（即月息百分之三），兩造間當無約定利率。
          原告主張兩造約定利率若干，應由原告負舉證責任
            ，若未能舉證，自屬未約定利率，以年息5%計算。
          律師函內容雖表明「自82年起即……上開借款迄84
            年、85年間已清償本金利息完竣，嗣於85年間……
            」，但並未表明系爭85年間之借款有約定每萬元以
            300元計算利息之情。
          本件借款為新成立之借貸契約，尚未能以之前曾以
            若干利息計算，率謂本件亦約定利息36%。蓋依常
            情，重利足以拖垮債務人之經濟狀況，借款人何以
            願意每件借款均以此重利計息？
          如依原告所言，被告陸續向其夫妻借款，如有約定
            年息36%利息，則被告何以未見繳年息36%之利息，
            而原告夫妻願意續借本金至170萬元之理？尤其，
            若兩造就系爭借款有約定年息36%之高利，何以莊
            欽安屢次寄發予被告催付還款之存證信函隻字未提
            付息乙事，實與借款獲利之常情相悖。
          被告於本院94年度訴字第556號訴訟中所附清償借
            款明細表編號1.金額59,000元，兩造雖均承係支付
            借款之利息，則原告未舉證說明係支付何筆借款之
            利息？59,000元利息何來？而今於本件訴訟中，自
            製附表編號12所述59,000元利息，亦係胡亂拼湊而
            成；且該判決為何未以被告所支付59,000元利息判
            斷本件借款利率若干？僅片斷摭拾編號2.金額48,0
            00元及原告單方面所拼湊之支票、本票金額倒推系
            爭借款利率為年息36%，顯非正確；況系爭借款自
            85年6月6日即開始借，何以原告捨棄計算85年6月6
            日到86年2月28日間之利息，只計算86年2月28日至
            86年6月30日換票之利息，實違常情。且如換票利
            息，原告以年息36%之重利計算，亦非能推斷本件
            系爭借款實際利率為年息36%。
      4.被告否認原告所面額30萬元、30萬元及66,000元之本票
        是為給付利息：
        (1)87年9月間經莊欽安估計，告知被告尚欠60餘萬元（
          含利息），是莊某要求被告再出具如原告所提原證
          14、15、16之本票交給莊欽安擔保，莊欽安稱全部清
          償借款時，再全部返還之前被告簽交給他之本、支票
          。然莊欽安於被告完全清償後，尚藉口若干利息未付
          ，拒還本、支票，竟臨訟持交原告乙○○○，做為莊
          阮素文債權之證明，顯違誠信。
        (2)況果到期均為87年9月1日三紙本票合計666,000元係
          屬利息，何以原告乙○○○竟將之充作系爭借款本金
          之證明，並持向本院聲請准予拍賣抵押物之裁定；嗣
          經高等法院台中分院廢棄。徵此，顯見上述本票並非
          給付利息之用。
        (3)否認原證十三會算文件之真正。
        (4)原告所呈附表編號11及編號17，30萬元之支票，竟有
          兩種不同說法，亦即先稱於85年11月20日計算時，為
          充付利息之用；嗣又改稱87年9月3日會算時變成本金
          之一部計算利息，是以，原告666,000元之計算基礎
          與本票均有疑義。
      5.綜上，迄93年11月7日擔保債權確定日期止，被告尚有
        本金36,064元及利息3,152元，合計39,216元未清償，
        又自93年11月7日至被告95年10月23日提存止，計1年11
        個月又15天，以法定利率5%計算，則本金36,064元之利
        息為1,803元+ll×150元/月+15×5元/日=3,528元。是
        以至95年10月23日止，被告尚欠原告本息42,744元（即
        39,216元+3,528元）。
    (四)並聲明：(1)原告之訴駁回。2.如受不利判決，願供擔保
        請准宣告免為假執行。
貳、本件經兩造整理並協議簡化爭點如下：
  一、不爭執事項：（本院採為判決之基礎）
    (一)被告即反訴原告丙○○於93年12月30日以原告即反訴被
        告乙○○○及其夫莊欽安為被告，提起確認抵押權不存
        在之訴（本院94年度訴字第556號），其訴之聲明為：
        (1)確認莊欽安對丙○○之借款債權超過39,216元部分，
        其債權不存在。(2)乙○○○不得依本院93年度拍字第77
        2號拍賣抵押物裁定對丙○○強制執行。(3)確認乙○○
        ○就坐落台中市南區○○○○段216-45地號、216-73地
        號之土地暨其上建號1198號建物即門牌號碼台中市○區
        ○○路2段64巷25弄8號之二層樓房屋於85年6月台中市
        中山地政事務所普字第218150號收件，85年6月27日登
        記最高限額200萬元之抵押權所擔保之債權超過39,216
        元部分，其債權不存在。而該判決於理由中認定：「丙
        ○○主張其是向莊欽安借款並非向乙○○○借款，洵無
        足取」、「兩造間之系爭借款依舊例即年息百分之36」
        、「兩造間系爭借款本金為100萬元，而原告（指丙○
        ○）已清償本金45萬元，則尚餘本金55萬元；另原告已
        給付被告（即乙○○○）1,107,000元，扣除清償本金
        部分，即原告已支付被告利息已達657,000元，查前開
        45萬元本金係於87年12月31日始兌現清償完竣，故餘款
        55萬元之利息應自88年1月1日起算，按約定利率，超過
        週年百分之二十者，債權人對於超過部分之利息，無請
        求權。且被告亦同意依年息20%計付，則計算至93年12
        月31日止，利息為66萬元，上開原告已給付之657,000
        元，再依民法第323條規定，優先抵充利息後，則尚有
        本金55萬元及利息3000元未清償。」並以丙○○尚未清
        償之借款額度尚超過39,216元，系爭抵押權所擔保之債
        權即屬尚未清償完畢而尚未消滅，該抵押權自仍存在，
        因而駁回丙○○之訴。丙○○對該判決提起上訴，嗣於
        臺灣高等法院臺中分院審理時撤回上訴而確定。
    (二)94 年訴字第556號判決將「兩造間系爭借款有約定利息
        」列為不爭執事項。
    (三)丙○○自乙○○○處分別受領借款為85年5月20日206,0
        00元、85年5月31日400,000元、85年6月6日200,000元
        、85年11月5日200,000元、合計1,006,000元。
    (四)依丙○○提出之「答辯意旨及反訴狀」附表一還款明細
        表所示，丙○○交付乙○○○款項共1,107,000元（即
        編號1～13，各交付款項時間詳如附表一所示）。
    (五)丙○○於95年10月23日，依本院94年度訴字第556號民
        事判決，以乙○○○為受取人自本院提存所提存553,00
        0元（即95年度存字第6672號）
    (六)被告對原告起訴狀之證一至十二、十四至十七之證物形
        式真正不爭執（不包括上開證物有以手寫註記的部分）
        。
    (七)原告對被告96年1月10日答辯意旨及反訴狀之被證五單
        據二張、被證八存證信函三份形式真正不爭執。
  二、爭執之事項：
    (一)本院94年度訴字第556號民事判決就系爭借款之貸與人
        、金錢借貸之數額、利息及利率約定、及被告已經償還
        之數額等爭點所為之判斷，於本件訴訟，是否有「爭點
        效」之適用？
    (二)如無「爭點效」之適用，則本件應判斷之爭點為：
      1.系爭借款之貸與人是否為原告乙○○○？
      2.兩造之金錢借貸本金數額為何？
      3.兩造間就系爭借款所約定之利率為何？
參、得心證之理由：
  一、本院94年度訴字第556號民事判決就系爭借款之貸與人、
      金錢借貸之數額、利息及利率約定、及被告已經償還之數
      額等爭點所為之判斷，於本件訴訟，是否有「爭點效」之
      適用？
    (一)關於爭點效理論，依學者駱永家教授之說明，所謂爭點
        效係指「當事人在前訴以其為主要爭點而加以爭執，且
        法院就該爭點亦加以審理而下判斷，則在以該爭點為先
        決問題的不同的後訴請求之審理上，不許為與該判斷相
        反之主張或舉證，亦不得為與該判斷相反之判斷。」（
        參見駱永家，《判決理由中判斷之拘束力》，民事法研
        究III，1994年4版，頁37）。而最高法院首例承認爭點
        效理論之73年度台上字第4062號民事判決，則指出：「
        確定判決之既判力，固以訴訟標的經表現於主文判斷之
        事項為限，判決理由並無既判力。但法院於判決理由中
        ，就訴訟標的以外當事人主張之重要爭點，本於當事人
        辯論之結果，已為判斷時，其對此重要爭點所為之判斷
        ，除有顯然違背法令之情形，或當事人已提出新訴訟資
        料，足以推翻原判斷之情形外，應解為在同一當事人就
        該重要爭點所提起之訴訟中，法院及當事人就該已經法
        院判斷之重要爭點法律關係，皆不得任作相反之判斷或
        主張，始符民事訴訟上之誠信原則。」該判決就爭點效
        之內容及要件所為之說明，乃廣為最高法院後續承認爭
        點效理論之判決所援用。而本院就爭點效理論，亦持肯
        認見解，先予敘明。
    (二)經查，系爭借款之貸與人、金錢借貸之數額、利息及利
        率約定、及被告已經償還之數額等爭點，皆屬本院94年
        度訴字第556號民事判決（以下簡稱前訴判決）之重要
        爭點（前訴判決理由四參照），且該判決對此等爭點均
        已審理判斷，揆諸前述說明，前訴判決對該等爭點之判
        斷，除有顯然違背法令，或本件訴訟之兩造已提出新訴
        訟資料足以推翻原判斷外，應有拘束法院及當事人之效
        力。亦即，法院及當事人對前訴判決就該等爭點所為之
        判斷，不得再任作相反之判斷或主張。茲就上開各項爭
        點，於爭點效之適用上，分別說明如下：
      1.系爭借款之貸與人部分：前訴判決以「兩造於81年、84
        年間即有借貸往來，分別由原告（指丙○○）向被告乙
        ○○○借款100萬元及130萬元，原告為擔保該等債務之
        履行，均以系爭不動產設定抵押權，嗣因清償而塗銷。
        系爭不動產再於85年6月6日設定最高限額200萬元之抵
        押權，並於85年6月27日完成登記，而抵押權人為被告
        乙○○○。衡以兩造間前已有上開抵押借貸關係，被告
        並非初次為抵押借款人，其對抵押權設定之權利義務關
        係，尚難推卸為不知。又抵押權設定契約書內，被告阮
        莊素文為權利人，原告為義務人，原告必在其上蓋章後
        ，始能送件辦理抵押權設定登記，如原告並無欲向被告
        乙○○○借款，被告乙○○○要非抵押權人，原告即應
        要求以被告莊欽安為抵押權人，何以仍在契約書上蓋章
       ，並允許送件為系爭抵押權設定之登記，且自85年間起
        任令系爭抵押權存續迄今，此顯與常情有違；又被告主
        張系爭借貸係由原告向被告夫妻所借，因原告夫妻不為
        清償，始由被告莊欽安以存證信函向原告夫妻催告等情
        ，按夫妻同財共居，被告主張系爭借款為兩造間夫妻之
        借貸，原告亦不否認系爭借款其用來作為家庭小孩之教
        育費用等情，則系爭借貸究由夫或妻出面洽談，或由夫
        或妻之名義為借貸當事人，應均無礙兩造間系爭借款關
        係之存在。」為由，認為系爭借款之貸與人應為原告，
        其認事用法並無違背法令之處，被告於本件訴訟亦未提
        出任何新訴訟資料足以推翻前訴判決之判斷，故本院及
        兩造自應受其判斷之拘束。從而，原告為系爭借款之貸
        與人，誠無疑義。
      2.金錢借貸之數額部分：前訴判決以「被告（指乙○○○
        ）固提出原告（指丙○○）於86年3月3日簽立之借據，
        但其上記載：「茲向莊……（按內容有疏漏）退票理由
        單，以及85年5月31日、85年6月6日、及86年3月3日簽
        發面額分別為40萬元、60萬元、及70萬元之本票為証，
        惟上開証據資料皆屬文書性質，原告既否認被告有交付
        170萬元金錢之事實，被告自應就有交付該款項之事實
        負舉証責任。雖被告以於85年5月20日電匯20萬6000
        元、85年5月31日交付現金40萬元、85年6月6日交
        付現金20萬元、85年6月6日交付現金40萬元、85年
        8月31日交付現金30萬元、85年11月5日電匯20萬元予
        原告，而原告僅自承其有收受上開部分之電匯2筆
        共40萬6000元、及於85年5月31日、6月6日分別收到現
        金30萬元、20萬元，即其總共收到100萬元等語，惟否
        認於85年6月6日有同時收受現金40萬元，及85年8月31
        日收受現金30萬元等情，被告雖以由其三信之活期存款
        帳戶於85年6月6月確實有領出40萬元、及於85年8月31
        日領出30萬元，而原告既自承於85年6月6月有收受20萬
        元，如其未同時收受40萬元，何以會簽發上開發票日為
        85年6月6日、票額60萬元之本票予被告等語，並提出台
        中市第三信用合作社0000000000號活期儲蓄存款簿影本
        為証。查依該活期儲蓄存款簿明細表之記載，被告確於
        85年6月6月、及85年8月31日分別支領40萬元、及30萬
        元之事實，惟此支領之事實，僅能証明被告有於該日領
        出上開金額之現金，並未能証明有將該款項交付予原告
        之事實，至於原告於85年6月6日簽發上開60萬元本票予
        被告，按諸前開會議決議要旨，該本票仍不能証明有交
        付金錢之事實。至於被告另提出兩造會算單影本1紙，
        認原告已自承系爭借款為170萬元且原告簽名其上，惟
        此為原告所否認，而該會算單係私文書，其真正與否，
        自應由被告舉證證明之，況被告提出者係影本，已難證
        明其為真正。原告不否認有收受100萬元之借款，惟否
        認另有收受70萬元，而被告就該70萬元借款部分，並未
        能提出積極事証証明有交付之事實，則被告辯以系爭抵
        押權擔保之債權為170萬元，自不足取。」為由，認為
        原告就被告否認之70萬元部分，不能舉證證明確有交付
        予被告，故兩造間之借貸金額僅有100萬元。前訴判決
        以原告不能證明另有交付70萬元予被告，故兩造間就該
        70萬元部分並不成立借貸關係，其所為判斷，並無違背
        法令之處，被告於本件訴訟亦未提出新訴訟資料足以推
        翻前訴判決之判斷，故本院及兩造自應受其判斷之拘束
        。惟前訴判決既然認定被告自原告處分別受領借款為85
        年5月20日206,000元、85年5月31日40萬元、85年6月6
        日20萬元、85年11月5日20萬元（參見前訴判決兩造不
        爭執事項(一)所示），其合計金額應為1,006,000元，前
        訴判決認為兩造借貸金額僅100萬元，但就該6,000元部
        分何以不計入借款之內，並未說明其理由（如兩造另有
        約定或以85年6月6日丙○○簽立之100萬元借據為其依
        據等），故該部分之判斷，有判決不備理由之違背法令
        情形，本院可不受其拘束。至於前述206,000元其中之
        6,000元部分，被告於本件訴訟主張該6,000元是塗銷前
        次抵押權應給原告之費用，但為原告所否認（以上參見
        本院96年5月17日協議筆錄），而被告就該主張之事實
        ，並未舉證以實其說，故本院認為兩造間之借貸金額應
        為1,006,000元。
      3.利息及利率約定的部分：前訴判決以「兩造間就系爭借
        款有約定利息等情，為兩所不爭執，但究約定之利率為
        何，自應由原告（指丙○○）已自承交付予被告（指乙
        ○○○）之利息來推論。查原告起訴狀所附清償借款明
        細表編號2金額為48,000元部分，兩造均認係借款之利
        息，且此為原告將被告所持有原告所簽發發票日為86年
        2月28日，面額40萬元之支票1紙，以其所簽發發票日為
        86年6月30日，同面額之支票1紙換回，但因相差四個月
        則支付現金48,000元利息；……，其利率均為年息36%
        ；再參酌92年12月28日張慶達律師事務所函莊欽安之說
        明欄記載：茲據當事人丙○○來所委稱：本人因急需資
        金週轉，莊欽安知悉上情，自82年起即以利率每萬元收
        取300元計息之方式借付100萬元予本人，上開借款迄84
        年、85年間已清償本金利息完竣，嗣於85年間莊某又知
        悉本人急欠金錢，又陸續借給本人100萬元…等語，足
        徵兩造間多次借款皆有計付利息，其利率亦為年息36%
        。又查兩造間於81年、84年間即有借貸往來，分別由原
        告向被告借款100萬元、及130萬元，原告為擔保該等債
        務之履行，均以系爭不動產設定抵押權，嗣因清償而塗
        銷一節，亦為兩造所不爭執（參見另台灣高等法院台中
        分院94年度上易字第107號卷第178頁）。足見兩造間就
        借款確有約定給付利息，且衡諸常情，民間借款給付利
        息，要屬常態。是系爭借貸兩造間利息約定仍依舊例即
        年息36%，則原告主張系爭借款100萬元，兩造間並無約
        定利息等語，自難採信。」為由，認為兩造就系爭金錢
        借貸，係有約定利息，且利率為年息36%，其認事用法
        並無違背法令之處，被告於本件訴訟亦未提出新訴訟資
        料足以推翻前訴判決之判斷，故本院及兩造自應受其判
        斷之拘束。至於前訴判決認定「兩造間系爭借款本金為
        100萬元，而原告（指丙○○）已清償本金45萬元，則
        尚餘本金55萬元；另原告已給付原告1,107,000元，扣
        除清償本金部分，即原告支付被告利息已達657,000元
        。查前開45萬元本金係於87年12月31日始兌現清償完竣
        ，故餘款55萬元之利息應自88年1月1日起算，按約定利
        率，超過週年百分之二十者，債權人對於超過部分之利
        息，無請求權，民法第205條定有明文。且被告亦同意
        依年息20%計付，則計算至93年12月31日止，利息為66
        萬元，上開原告已給付之657,000元，再依民法第323條
        規定，優先抵充利息後，則尚有本金55萬元及利息3,00
        0元未清償。」乙節，其中關於被告於87年12月31日前
        已清償本金45萬元部分，原告於本件訴訟主張清償本金
        者只有87年12月31日之客票15萬元；被告則主張於還款
        過程中沒有約定是還本金或利息，該判決認為還本金45
        萬元，是法官的裁量等語（以上參見本院96年10月29日
        言詞辯論筆錄）。而本院參諸兩造各自陳述之借還款過
        程及卷內所附票據、借據等資料，實無法確切認定兩造
        就何筆還款係約明先還本金，故前訴判決認為被告於87
        年12月31日前已清償本金45萬元，實欠缺依據；又原訴
        判決所計算被告應給付原告利息66萬元，其計息期間僅
        為88年1月1日至93年12月31日，而自被告開始借款至87
        年12月31日前之利息，則完全未予計算，故其所認被告
        至93年12月31日止尚有本金55萬元及利息3,000元未清
        償，顯然有誤。從而前訴判決就此部分之判斷，本院可
        不受其拘束。而兩造間就被告所還款項，既無約定抵充
        順序，被告於清償時，亦未表明要清償原本（民法第20
        4條第1項「約定利率逾週年百分之十二者，經一年後，
        債務人得隨時清償原本。但須於一個月前預告債權人。
        」參照），則被告所還款項，即應依民法第323條規定
        ，先抵充利息，再抵充原本。
    (三)綜上，系爭金錢借貸之貸與人應為原告，所貸與金額為
        85年5月20日206,000元、85年5月31日40萬元、85年6月
        6日20萬元、85年11月5日20萬元，兩造就該金錢借貸有
        約定利息，利率為年息36%，而被告迄今為止，共償還
        1,660,000元（不爭執事項(四)之1,107,000元+不爭執事
        項(五)之553,000元）。
  二、按民法第207條規定：「利息不得滾入原本再生利息。但
      當事人以書面約定，利息遲付逾一年後，經催告而不償還
      時，債權人得將遲付之利息滾入原本者，依其約定。前項
      規定，如商業上另有習慣者，不適用之。」此乃複利禁止
      之原則及例外。而最高法院41年台上字第1105號判例雖謂
      ：「民法第二百零七條第一項所謂利息不得滾入原本再生
      利息，係限制債權人一方行為，將遲付之利息滾入原本，
      若經債權債務雙方之同意，約定將以前遲付之利息滾入原
      本，並已由實物之借貸更改為金錢之借貸者，其更改前之
      利息，已變為更改後之原本，自不受該條規定之限制。」
      即如經債務人同意，可將遲付之利息滾入原本再生利息，
      此見解對於債務人而言，實甚苛刻，不無違反民法第207
      條第1項前段複利禁止之規範目的，且亦有背利息社會化
      之本旨。本件原告主張被告於86年3月31日同意將未付之
      利息30萬元依簡易交付方式轉為本金乙節，於前訴判決業
      經認為並無該30萬元借款存在，已如前述；被告於本件訴
      訟，亦否認兩造間有將未付之利息30萬元依簡易交付方式
      轉為本金之協議，並抗辯此有違複利禁止原則。而本院參
      諸前開說明及被告否認有此協議等情事，認為原告該項主
      張，應無可採，附為說明。
  三、次按民法第205條規定：「約定利率，超過週年百分之二
      十者，債權人對於超過部分之利息，無請求權。」而其立
      法理由謂：「謹按本法為防止資產階級之重利盤剝起見，
      特設最高利率之限制。凡約定利率超過週年百分之二十者
      ，其超過部分之利息無效，債權人僅就週年百分之二十之
      限度，有請求權，所以保護經濟弱者之債務人也。」又最
      高法院29年上字第1306號判例謂：「約定利率超過週年百
      分之二十者，民法第二百零五條既僅規定債權人對於超過
      部分之利息無請求權，則債務人就超過部分之利息任意給
      付，經債權人受領時，自不得謂係不當得利請求返還。」
      準此可知，最高利率之限制，係為保護屬經濟弱者之債務
      人免被債權人重利盤剝，而此雖為強行規定，但如有違反
      ，非僅原本之債並非無效，利息之債之約定，亦屬有效，
      僅超過最高利率部分為自然債權，債權人無請求權而已，
      如債務人為任意給付，債權人之受領，無不當得利可言。
      又「遲延之債務，以支付金錢為標的者，債權人得請求依
      法定利率計算之遲延利息。但約定利率較高者，仍從其約
      定利率。」民法第233條第1項定有明文。兩造間之系爭金
      錢借貸，約定利率既然為年息20%，則於原告請求被告給
      付遲延利息時，其利率自應仍以年息20%為計算。茲查：
      兩造間之借貸金額為85年5月20日206,000元、85年5月31
      日40萬元、85年6月6日20萬元、85年11月5日20萬元，並
      有約定利息，其利率為年息36%，而被告迄今為止，共償
      還1,660,000元，已如前述。則本院依被告之前述4筆借款
      金額，自其各筆借款日起至最後還款日（即提存553,000
      元之95年10月23日）止，按年息20%計算其利息，總額應
      為2,076,851元（計算式詳如附表一），該利息總額尚多
      於被告所償還之數額，故原告並無受領超過年息20%之利
      息給付。而據此計算結果，被告截至95年10月23日為止，
      尚欠原告利息416,851元（計算式：2,076,851-1,660,000
      =416,851），借款本金1,006,000元部分，則全數未清償
      。準此，被告尚欠原告本息1,422,851元（本金1,006,000
      元+利息416,851元），及自95年10月24日起依本金數額按
      年息20%計算之遲延利息。
  四、綜上所述，原告請求被告給付1,422,851元，及其中1,006
      ,000 元自95年10月24日起至清償日止按週年利率百分之
      二十計算之遲延利息，為有理由，應予准許。其餘逾此部
      分之請求，為無理由，應予駁回。
  五、兩造各自陳明願供擔保聲請宣告假執行及免為假執行，於
      原告勝訴部分（即本判決主文第一項及命被告負擔訴訟費
      用部分），經核均與法律規定相符，爰分別酌定相當擔保
      金額准許之。至於原告敗訴部分，其假執行之聲請，因失
      所依附，應予駁回。
  六、本件訴訟費用，由兩造依其敗訴之比例負擔。
肆、訴訟費用負擔、宣告假執行及免為假執行之依據：民事訴訟
    法第79條、第390條第2項、第392條第2項。
II、反訴部分：
壹、兩造爭執要旨：
  一、反訴原告主張：迄93年11月7日擔保債權確定日期止，反
      訴原告尚有本金36,064元及利息3,152元，合計39,216元
      未清償，又自93年11月7日至反訴原告於95年10月23日提
      存止，計1年11個月又15天，以法定利率5%計算，則本金
      36,064元之利息3,528元（計算式：1,803元+ll×150元/
      月+15×5元/日=3,528元）。是以至95年10月23日止，反
      訴原告尚欠反訴被告本息42,744元（即39,216元+3,528元
      ）。而因反訴原告於95年10月23日提存553,000元，故反
      訴被告已溢領510,256元（計算式：553,000-42,744=510,
      256），反訴原告爰依不當得利法律關係，請求返還上述
      金額。又本件債之關係全部消滅，反訴被告無權占有如附
      表二所示之票據及借據，反訴原告自得依民法第308條及
      第767條規定，請求反訴被告返還。並聲明：(1)反訴被告
      應給付反訴原告510,256元，及自反訴狀繕本送達反訴被
      告之翌日（即96年1月10日）起至清償日止按週年利率百
      分之五計算之利息；(2)反訴被告應返還反訴原告如附表二
      所示之字據；(3)願供擔保，請准宣告假執行。
  二、反訴被告抗辯：反訴原告尚欠反訴被告如本訴聲明所示之
      金額，故並無自反訴原告溢領510,256元之情事。又兩造
      會算後已將舊票據返還予反訴原告，反訴原告再簽發新票
      據交付予反訴被告。附表二編號1、2、3、4、8票據及編
      號7之票號0000000、0000000支票已不在反訴被告持有中
      ，其餘則尚在反訴被告處等語。並聲明：(1)反訴原告之訴
      駁回；2.如受不利判決，願供擔保請准宣告免為假執行。
貳、得心證之理由：
  一、兩造間之系爭金錢借貸，截至95年10月23日反訴原告清償
      提存553,000元為止，反訴原告尚欠反訴被告利息416,852
      元，借款本金1,006,000元部分，則全數未清償，已如前
      述。從而反訴原告主張反訴被告已溢領510,256元，顯屬
      無據。
  二、按民法第308條第1項規定：「債之全部消滅者，債務人得
      請求返還或塗銷負債之字據，其僅一部消滅或負債字據上
      載有債權人他項權利者，債務人得請求將消滅事由，記入
      字據。」準此可知，債務人須於債之全部消滅時，始得請
      求返還負債之字據。如債務僅一部消滅時，債務人則僅得
      請求將消滅事由記入負債之字據，尚不得請求返還負債之
      字據。茲查：附表二所示之支票、本票及借據等，乃反訴
      原告於兩造為系爭金錢借貸期間交付予反訴被告收執，或
      係作為還款之用（如支票，但未兌現），或為借款及利息
      之擔保（如本票），或為借款之證明（如借據）等，性質
      上均屬反訴原告欠負系爭借款債務之相關字據。而反訴原
      告既未全部清償系爭借款債務，依前開規定，其自無從請
      求反訴被告返還該等字據。
  三、綜上所述，反訴原告請求(1)反訴被告應給付反訴原告510,
      256元，及自反訴狀繕本送達反訴被告之翌日（即96年1月
      10日）起至清償日止按週年利率百分之五計算之利息；(2)
      反訴被告應返還反訴原告如附表二所示之字據，為無理由
      ，應予駁回。而反訴原告陳明願供擔保聲請宣告假執行部
      分，因反訴業經敗訴駁回，其假執行之聲請，已失所依附
      ，應併予駁回。
  三、本件反訴之訴訟費用，由敗訴之反訴原告負擔。
  四、訴訟費用負擔之依據：民事訴訟法第78條。
中　　華　　民　　國　　96　　年　　12　　月　　17　　日
                  民事第三庭    法  官  游文科
正本係照原本作成。
如對本判決上訴，須於判決送達後20日內向本院提出上訴狀。
中　　華　　民　　國　　96　　年　　12　　月　　17　　日
                                書記官  謝坤冀
附表一：
┌────────────────────────────┐
│本金    206,000元                                       │
├──┬────┬────┬───┬──┬────────┤
│種類│起始日  │訖息日  │ 天數 │年利│    金  額      │
├──┼────┼────┼───┼──┼────────┤
│利息│85/5/20 │95/10/23│3,809 │20% │    429,947     │
├──┴────┴────┴───┴──┴────────┤
│本金    400,000元                                       │
├──┬────┬────┬───┬──┬────────┤
│種類│起始日  │訖息日  │ 天數 │年利│    金  額      │
├──┼────┼────┼───┼──┼────────┤
│利息│85/5/31 │95/10/23│3,798 │20% │    832,438     │
├──┴────┴────┴───┴──┴────────┤
│本金    200,000元                                       │
├──┬────┬────┬───┬──┬────────┤
│種類│起始日  │訖息日  │ 天數 │年利│    金  額      │
├──┼────┼────┼───┼──┼────────┤
│利息│85/6/6  │95/10/23│3,798 │20% │    415,562     │
├──┴────┴────┴───┴──┴────────┤
│本金    200,000元                                       │
├──┬────┬────┬───┬──┬────────┤
│種類│起始日  │訖息日  │ 天數 │年利│    金  額      │
├──┼────┼────┼───┼──┼────────┤
│利息│85/11/5 │95/10/23│3,640 │20% │    398,904     │
├──┴────┴────┴───┴──┴────────┤
│利息總計2,076,851元                                     │
├────────────────────────────┤
│本金利息總計3,082,851                                   │
└────────────────────────────┘
附表二：
  ┌──┬─────────────────────┬──┐
  │編號│    品                          名        │數量│
  ├──┼─────────────────────┼──┤
  │ 1  │支票號碼：0000000，發票日：85.6.20，面額  │1 張│
  │    │：20,6000，付款人：台中市第六信用合作社   │    │
  ├──┼─────────────────────┼──┤
  │ 2  │支票號碼：0000000，發票日：85.8.31，面額：│1 張│
  │    │442,000，付款人：台中市第六信用合作社     │    │
  ├──┼─────────────────────┼──┤
  │ 3  │支票號碼：0000000，發票日：85.11.6，面額：│1 張│
  │    │460,000，付款人：台中市第六信用合作社     │    │
  ├──┼─────────────────────┼──┤
  │ 4  │被告於85.6.6所立100萬元借據               │1 張│
  ├──┼─────────────────────┼──┤
  │ 5  │被告所簽票號：46654號本票（面額40萬元）   │1 張│
  ├──┼─────────────────────┼──┤
  │ 6  │被告所簽票號：369195號本票（面額60萬元）  │1 張│
  ├──┼─────────────────────┼──┤
  │ 7  │支票號碼：0000000、0000000各50萬元支票，及│3 張│
  │    │0000000面額40萬元支票，付款人均為台中市第 │    │
  │    │六信用合作社                              │    │
  ├──┼─────────────────────┼──┤
  │ 8  │支票號碼：0000000，面額：30萬元，付款人： │1 張│                               │    │
  │    │台中市第六信用合作社                      │    │                               │    │
  ├──┼─────────────────────┼──┤
  │ 9  │支票號碼：0000000，面額：40萬元，付款人： │1 張│
  │    │台中市第六信用合作社                      │    │
  ├──┼─────────────────────┼──┤
  │ 10 │被告86.3.3所立170萬元借據                 │1 張│
  ├──┼─────────────────────┼──┤
  │ 11 │被告所簽發票號46670、46672（面額各30萬元）│3 張│
  │    │、及46673面額66,000元本票                 │    │
  ├──┼─────────────────────┼──┤
  │ 12 │被告所簽發票號64090面額70萬元本票         │1 張│
  └──┴─────────────────────┴──┘
